臺灣臺南地方法院刑事判決
111年度訴字第315號
公  訴  人  臺灣臺南地方檢察署檢察官
被      告  蕭玉雲


選任辯護人  鄭家豪律師
上列被告因過失致死案件，經檢察官提起公訴（109年度營偵續
字第14號），本院判決如下：
    主      文
蕭玉雲無罪。
    理      由
一、公訴意旨略以：被告蕭玉雲係被害人蕭徐阿鶴及告訴人蕭天
    右之長女，於民國109年3月13日下午3時20分許，被告在渠
    等位於臺南市○○區○○街0號之10住處內，因細故與告訴人發
    生口角爭執，告訴人欲撥打電話報警，被害人為免家務事外
    揚，上前勸阻告訴人報警，被告因認被害人無須阻止告訴人
    報警，亦上前阻止被害人勸阻告訴人，詎被告本應注意被害
    人年事已高，如於其向前行走之際突然自後拉扯，被害人可
    能因反應不佳、腳步踉蹌重心不穩跌倒，導致頭部撞擊地面
    受傷，且依當時之情狀，被告並無不能注意之情事，竟疏未
    注意、貿然出手自後方拉扯被害人衣領以阻止其上前勸阻告
    訴人撥打電話報警，而被害人遭被告自後方拉扯後，遂失去
    重心往後倒地，其後腦勺因而撞擊地面、受有後枕部血腫之
    傷害。告訴人見被害人遭被告拉扯跌倒後，旋即撥打電話報
    警，員警於同日下午3時29分許據報到場詢問狀況時，被害
    人不欲家務事外揚，僅稱係自己不慎跌倒撞到頭，表示無須
    警方處理亦不提告，並阻止告訴人提告，請求員警離去，員
    警確認被害人、告訴人均不欲提出告訴後離去。嗣於同日下
    午4時30分許，被害人因感頭暈、頭痛就醫，檢查後發現血
    壓上昇，且後枕部有4.3×4×1.5公分之血腫，經醫師診療開
    立藥物後返回住處；於翌日（14日）上午7時許，告訴人發
    現被害人叫喚不醒，遂將被害人送往衛生福利部新營醫院（
    下稱新營醫院）急診就醫，診斷後認被害人有大腦創傷性出
    血，伴有大於24小時意識喪失之情形而進入加護病房住院觀
    察，惟被害人仍於同年月25日晚上10時57分許，因肺炎、創
    傷性腦出血併蜘蛛膜下腔出血而不治死亡。因認被告涉犯刑
    法第276條之過失致人於死罪嫌。
二、按有罪之判決書應於理由內記載認定犯罪事實所憑之證據及
    其認定之理由。刑事訴訟法第310條第1款定有明文。又犯罪
    事實之認定，係據以確定具體的刑罰權之基礎，自須經嚴格
    之證明，故其所憑之證據不僅應具有證據能力，且須經合法
    之調查程序，否則即不得作為有罪認定之依據。倘法院審理
    之結果，認為不能證明被告犯罪，而為無罪之諭知，即無前
    揭第154條第2項所謂「應依證據認定」之犯罪事實之存在。
    因此，同法第308條前段規定，無罪之判決書只須記載主文
    及理由。而其理由之論敘，僅須與卷存證據資料相符，且與
    經驗法則、論理法則無違即可，所使用之證據亦不以具有證
    據能力者為限，即使不具證據能力之傳聞證據，亦非不得資
    為彈劾證據使用。故無罪之判決書，就傳聞證據是否例外具
    有證據能力，本無須於理由內論敘說明（最高法院100年度
    台上字第2980號判決同此意旨）。本件被告既經本院認定不
    能證明被告犯罪（詳下述），揆諸上開說明，本判決即不再
    論述所援引有關證據之證據能力，合先敘明。
三、按檢察官就被告犯罪事實，應負舉證責任，並指出證明之方
    法；犯罪事實應依證據認定之，無證據不得認定犯罪事實；
    不能證明被告犯罪者，應諭知無罪之判決，刑事訴訟法第16
    1條第1項、第154條第2項、第301條第1項分別定有明文。又
    事實之認定，應憑證據，如未能發現相當證據，或證據不足
    以證明，自不能以推測或擬制之方法，為裁判之基礎。且認
    定不利於被告之事實，須依積極證據，苟積極證據不足為不
    利於被告事實之認定時，即應為有利於被告之認定，更不必
    有何有利之證據；又刑事訴訟法上所謂認定犯罪事實之積極
    證據，係指適合於被告犯罪事實之認定之積極證據而言，雖
    不以直接證據為限，間接證據亦包括在內，然而無論直接或
    間接證據，其為訴訟上之證明，須於通常一般之人均不致有
    所懷疑，而得確信其為真實之程度者，始得據為有罪之認定
    ，倘其證明尚未達到此一程度，而有合理之懷疑存在，無從
    使事實審法院得有罪之確信時，即應由法院諭知被告無罪之
    判決（最高法院30年度上字第816號、29年度上字第3105號
    、40年度台上字第86號、76年度台上字第4986號判決意旨參
    照）。次按刑事訴訟新制採改良式當事人進行主義，檢察官
    應負實質舉證責任，若其所舉證據不足以說服法院形成被告
    有罪之確信心證，當受類似民事訴訟之敗訴判決，逕為被告
    無罪之諭知，以落實無罪推定原則與證據裁判主義。再被告
    享有不自證己罪、保持緘默等特權，是被告所為辯解，縱然
    不足採信，仍須有積極、確切之證據，始足以認定其犯罪，
    斯為前揭證據裁判主義之意旨，自不能逕採檢察官之言，遽
    為不利於被告之認定，否則將致罪證有疑、利歸被告、罪疑
    唯輕等基本原則，淪為空談（最高法院102年度台上字第148
    2號判決意旨參照）。復按告訴人之告訴，係以使被告受刑
    事訴追為目的，是其陳述是否與事實相符，仍應調查其他證
    據以資審認（最高法院52年度台上1300號判決意旨參照）；
    以告訴人之指訴為證據方法，必其指訴無有瑕疵，且查與事
    實相符，始得資為判決之基礎（最高法院79年度台上字第39
    23號判決意旨參照）。且被害人與一般證人不同，其與被告
    處於絕對相反之立場，其陳述之目的，在使被告受刑事訴追
    處罰，內容未必完全真實，證明力自較一般證人之陳述薄弱
    。故被害人縱立於證人地位而為指證及陳述，且其指證、陳
    述無瑕疵可指，仍不得作為有罪判決之唯一證據，應調查其
    他證據以察其是否與事實相符，亦即仍須有補強證據以擔保
    其指證、陳述之真實性，始得採為斷罪之依據（最高法院94
    年度台上字第3326號判決意旨參照）。
四、本件公訴人認被告涉有前開過失致死罪嫌，無非係以①被告
    於警詢及偵查時之供述、②證人即告訴人於警詢及偵查時之
    證述、③證人即到場員警蔡添全、蕭峻旻2人於偵查中之證述
    、④證人即告訴人次女蕭玉真於警詢及偵查時之證述、⑤證人
    即新營醫院醫師張景涵於偵查中之證述、⑥臺南市政府警察
    局新營分局報案紀錄明細、員警現場處理過程密錄器錄影光
    碟1片、密錄器影像勘驗報告暨翻拍照片1份、偵查報告暨本
    案現場模擬示意圖、模擬過程光碟、翻拍照片、現場圖、查
    訪紀錄、⑦被害人之同慶診所109年4月30日診斷證明書、新
    營醫院109年3月18日診斷證明書、死亡證明書、病歷資料、
    同慶診所109年6月9日同醫字（109）第8號函附之說明暨病
    歷資料、新營醫院病歷資料、斷層掃瞄影像光碟、臺南市政
    府衛生局109年12月24日南市衛醫字第1090205571A號函附之
    裁處書、新營醫院110年1月5日新營醫字第1099903761號函
    、臺灣臺南地方檢察署110年8月19日法醫鑑定報告書、⑧告
    訴人之博揚診所診斷證明書、⑨內政部警政署刑事警察局110
    年2月18日刑鑑字第1100008090號函、110年3月17日刑鑑字
    第1100500232號函及⑩蕭玉真與被告之子蕭仲甫通話錄影光
    碟、譯文、被告傳送予蕭玉真之簡訊翻拍照片等件為主要論
    據。然訊據被告堅決否認有何過失致死之犯行，辯稱：當時
    我與我父親（即告訴人）就告訴人堆放在家中的資源回收物
    品發生爭執，我跟告訴人爭執完後就在廚房整理，因告訴人
    執意要打電話報警，我母親（即被害人）不希望事情鬧大，
    才上前阻止告訴人報警，是告訴人受到被害人阻撓後，從正
    面推開被害人導致被害人跌倒、頭部因而撞到地上，我聽到
    聲音後才從廚房出來照顧被害人，我沒有自後方拉扯被害人
    衣領導致被害人跌倒等語。經查：
（一）被告於109年3月13日下午3時20分許，在告訴人與被害人
      位於臺南市○○區○○街0號之10住處內，與告訴人發生口角
      爭執，告訴人欲撥打電話報警，過程中被害人遭受外力導
      致重心不穩跌倒，頭部後腦勺並撞擊地面而受有後枕部血
      腫之傷害。員警到場後，被害人稱係自己不慎跌倒撞到頭
      。嗣於同日下午4時30分許，被害人因感頭暈、頭痛就醫
      ，檢查後發現血壓上昇，且後枕部有4.3×4×1.5公分之血
      腫，經醫師診療開立藥物後返回住處；於翌日（14日）上
      午7時許，被害人因昏迷急診就醫，診斷後認被害人有大
      腦創傷性出血，伴有大於24小時意識喪失之情形而進入加
      護病房住院觀察，惟被害人仍於同年月25日晚上10時57分
      許，因肺炎、創傷性腦出血併蜘蛛膜下腔出血而不治死亡
      等情，業據被告與告訴人所不爭執（本院卷第76頁），並
      有證人即到場員警蔡添全、蕭峻旻2人於偵查中之證述（
      偵一卷第45至47頁）、臺南市政府警察局新營分局報案紀
      錄明細、員警現場處理過程密錄器錄影光碟1片、偵查報
      告暨本案現場模擬示意圖、模擬過程光碟、翻拍照片、現
      場圖、查訪紀錄（偵二卷第144-1至144-25、277至279、2
      87至289頁、偵二卷牛皮紙袋）、臺灣臺南地方檢察署109
      年7月8日員警密錄器影像勘驗報告暨翻拍照片1份（偵一
      卷第63至72頁）、被害人之同慶診所109年4月30日診斷證
      明書、新營醫院109年3月18日診斷證明書、死亡證明書、
      病歷資料、109年3月14日護理紀錄單、同慶診所109年6月
      9日同醫字（109）第8號函檢附之說明暨病歷資料、新營
      醫院病歷資料、急診病歷、斷層掃瞄影像光碟、臺南市政
      府衛生局109年12月24日南市衛醫字第1090205571A號函附
      之裁處書、新營醫院110年1月5日新營醫字第1099903761
      號函、臺灣臺南地方檢察署110年8月19日法醫鑑定報告書
      （警卷第19、21、23、31至49、51至55頁、偵一卷第27至
      31頁、偵二卷第79至84、179至223、271至274頁、偵二卷
      牛皮紙袋）、本院111年5月9日依職權勘驗之員警密錄器
      勘驗筆錄暨譯文及密錄器畫面翻拍照片（本院卷第55至62
      、91至101頁）等資料在卷可稽，足資採信，此部分首應
      堪信為真實。
（二）告訴人雖堅稱係被告自被害人後方徒手拉扯被害人衣領，
      才導致被害人失去重心往後倒地，其後腦勺因而撞擊地面
      、受有後枕部血腫之傷害等語，然其於警詢時先稱：我要
      報案時看到蕭玉雲（即被告）拉住我太太（即被害人）的
      後衣領，要我太太不要阻止我報案，我太太因此重心不穩
      往後倒後腦杓撞擊地面等語（警卷第4頁），後稱：當時
      我走進屋內要打電話報案，要打電話之前看見蕭玉雲抓住
      我太太後衣領，打完電話就發現我太太已躺臥在地上等語
      （偵二卷第97頁）；亦於偵查時先證稱：當時蕭玉雲一直
      罵我，當我準備要報警時，蕭玉雲舉手要打我，但我太太
      認為這是自己孩子不要報警，就過來阻止我，但蕭玉雲要
      讓我報警，蕭玉雲就拉著我太太脖子後的衣領，我太太因
      此重心不穩往後傾倒等語（偵一卷第88頁），後則明確證
      稱：當時我跟被告因為資源回收的事情吵架，被告一直罵
      我，我就拿起電話要報警，被告作勢要打我，我太太跟被
      告說不要這樣，我太太面向我這邊，被告就抓住我太太正
      後方衣領處，表示要讓我去報警，我就去打電話報警，等
      我回來就看到我太太倒在地上等語（偵二卷第66頁），顯
      見告訴人先證稱親眼看到被告將被害人拉倒在地，後改稱
      係打完電話回來就看到被害人倒在地上，其證詞顯然前後
      不一而有所矛盾，則告訴人於案發當時，是否確實親眼目
      擊被告自後方拉扯被害人衣領、導致被害人倒地乙節，並
      非無疑。
（三）固然檢察官舉當日到場員警之密錄器畫面顯示：「…到場
      員警詢問是誰報案時，告訴人及被害人均同時看向被告，
      告訴人並以手指向被告…」等情（本院卷第56、91至92頁
      ），認以被害人及被告當時之動作，已可佐證案發當時確
      係被告拉倒被害人倒地之事實。然告訴人之告訴，係以使
      被告受刑事訴追為目的，且被害人與一般證人不同，其與
      被告處於絕對相反之立場，其陳述之目的，在使被告受刑
      事訴追處罰，內容未必完全真實，證明力自較一般證人之
      陳述薄弱，業如前述，故尚不能僅以被害人及告訴人「回
      頭看被告」之動作，即遽認係被告自後方拉扯被害人衣領
      導致被害人後仰倒地撞到頭部之事實；況考量被告與被害
      人、告訴人為直系血親，彼此間具有緊密之家庭成員關係
      、且應有相當默契，縱彼此間因細故齟齬有所不合或有衝
      突對立之情形，於外人（如員警）介入其中而對相關家庭
      成員詢問時，受詢問或受外力介入者（於本案中即為告訴
      人及被害人2人）衡情必定會先將眼神投射向彼此均熟識
      之家庭成員（於本案中即為被告），藉以尋求情感慰藉或
      默契確認或堅定情感羈絆或幫助決定等無形之內心情感連
      結關係，故被害人及告訴人此等下意識之反射動作及行為
      反應，亦甚難引之為被告不利之認定。
（四）再者，檢察官雖另舉被告之子蕭仲甫與告訴人次女即被告
      之妹蕭玉真之對話內容，作為證明被告曾對蕭仲甫自承係
      其拉扯導致被害人後仰頭部撞到地面之依據。然細繹本院
      依職權勘驗之蕭玉真與蕭仲甫之對話內容：「…（蕭玉真
      ）：你知道這事情是怎麼引起的？（蕭仲甫）：那一天好
      像…，我聽阿公（即告訴人）跟媽媽（即被告）…，媽媽之
      前有提到說那天就是有什麼爭執，要報警，阿嬤（即被害
      人）要阻止之類的吧，媽媽那天有跟我講，啊想阻止的時
      候摔到。（蕭玉真）：她拉阿嬤，拉退後，結果阿嬤就是
      沒有站穩跌倒這樣，撞到頭。（蕭仲甫）：啊這也是沒有
      意料，也是不小心啦。」、「（蕭仲甫）：會有這種反應
      也是媽媽…，媽媽也是，媽媽真的很可憐…所以她其實很壓
      抑，所以有時候情緒控制不穩，她也不是故意，所以我只
      是想知道說接下來是要怎麼樣？（蕭玉真）：我也六神無
      主，我每天哭，我一個好好的媽媽，能吃能喝、能走能睡
      、能說能笑…，我那天…。（蕭仲甫）：我們也是都哭，我
      也是哭，媽媽也哭，你知道上個禮拜天我們去醫院，媽媽
      是自己說他要救阿嬤，重點是她今天會發生這個事情也是
      因為媽媽跟阿公不小心的。（蕭玉真）：媽媽，你的母親
      呢，我覺得她做事情沒有在考慮前後，說她想要做什麼就
      做什麼，都沒有考慮到會發生，這個動作會引起什麼後果
      ，她不能讓人家講她怎麼樣的…」（本院卷第62至63、81
      頁），僅能證明蕭仲甫曾自被告口中聽聞本件意外，並對
      蕭玉真表示被告沒有料到會有這種意外、並不是故意引發
      本件意外之事實，況就上開對話內容，蕭仲甫及蕭玉真既
      均非案發當時在場目擊之人，則其等間就本件意外之相關
      討論，是否可直接證明被告確實在被害人後方拉扯衣領導
      致被害人後仰跌倒之事實，實有待商榷。
（五）固然公訴人再以「（蕭玉真）：她（即被告）拉阿嬤，拉
      退後，結果阿嬤就是沒有站穩跌倒這樣，撞到頭。（蕭仲
      甫）：啊這也是沒有意料，也是不小心啦…所以今天遇到
      這狀況，我希望不要怪罪媽媽」等前後對話內容，佐證於
      蕭玉真電話中已直接表示係被告拉倒被害人時，蕭仲甫並
      未否認，僅表示被告是不小心等情，據此可認被告已向蕭
      仲甫坦承係本件事故之肇因者云云，然參以證人蕭仲甫於
      本院審理時亦證稱：媽媽（即被告）跟我說阿嬤（即被害
      人）阻止阿公（即告訴人）的時候，阿嬤她跌倒，蕭玉真
      是我阿姨，阿姨一直覺得是媽媽弄的，那在我們是晚輩的
      立場，既然不管阿姨認為是哪一方發生這件事情，在我們
      晚輩的立場我們都覺得是不小心的；從頭到尾都是蕭玉真
      一直在說是媽媽弄的，媽媽從來就不覺得是她弄的；我電
      話中所述「所以今天遇到這狀況，我希望不要怪罪媽媽」
      是想表達為蕭玉真一直認為是媽媽造成的，我當下的想法
      就是如果真的是媽媽，就不要怪罪媽媽，因為蕭玉真一直
      認為是媽媽造成的，所以我被蕭玉真誤導，在當下講電話
      時，我會認為說不定真的是媽媽弄的；我從未聽到我媽媽
      曾經表示有出手拉阿嬤等語（本院卷第156至163頁）。是
      依蕭仲甫上開證詞內容，足認蕭仲甫並未實際聽聞被告自
      承拉扯被害人衣領導致被害人跌倒撞到頭乙事，且蕭仲甫
      電話中與蕭玉真之對話內容涉及本件意外部分，亦係由蕭
      玉真提及並導向被告所為，蕭仲甫方對蕭玉真之話語回應
      。而本件既無任何事證足認蕭仲甫上開證述內容係虛偽，
      且蕭仲甫上開證詞內容，與本院前揭勘驗之對話內容亦無
      矛盾之處，其證詞應可採信，故亦不能以蕭仲甫上開與蕭
      玉真對話內容前後意思之自我解讀，即遽為被告不利之認
      定。
（六）另被告於偵查中原同意接受測謊（偵二第67頁），然後即
      變更原決定而拒絕測謊，遂未至內政部警政署刑事警察局
      接受測謊等情，固有前揭內政部警政署刑事警察局110年3
      月17日刑鑑字第1100500232號函在卷可憑（偵二卷第163
      、307頁）。然是否接受測謊本為被告之權利，且關於測
      謊此種證據方法有其發現真實之界線，故於認定犯罪事實
      上不得作為唯一之證據。況依目前實務上作法，施測者在
      測謊前需經受測人表示同意配合，並告知得拒絕受測，以
      減輕受測者不必要之壓力。從而，被告自得衡量其接受測
      謊所受之侵害及鑑定結果準確度等對於認定本案事實之影
      響力等利弊後，決定是否接受測謊鑑定。本案被告拒絕測
      謊既係依法行使其訴訟上之權利，自不得持此遽為其不利
      認定之依據，併予指明。　　　　　
五、綜上所述，公訴意旨所提出上述證據，其證明仍未達於超越
    合理懷疑之程度，除尚不足以證明被告上開所稱之內容為虛
    外，亦未能證明被告確有自後方拉扯被害人衣領導致被害人
    後仰倒地、頭部撞擊地面導致本件事故發生之事實及過失，
    且考量被告與告訴人間因家中堆置資源回收物品導致長期感
    情不睦之關係，自不能僅憑告訴人之證述及主動報警等舉措
    ，即認定告訴人所述為真，而遽論以被告有本案過失致死之
    犯行。是本件依檢察官所舉及卷內所有直接、間接之證據，
    既均尚未達到使通常一般人均不致有所懷疑，而得確信其為
    真實之程度，仍有合理之懷疑存在，揆諸前開法條規定及判
    例要旨，自不得遽認被告涉犯公訴意旨所述之過失致死犯行
    。從而，本件被告前開犯行即屬不能證明，本諸無罪推定原
    則，依法應為無罪判決之諭知。
據上論斷，應依刑事訴訟法第301條第1項前段，判決如主文。
本案經檢察官黃銘瑩提起公訴，檢察官呂舒雯到庭執行職務。
中　　華　　民　　國　　111 　年　　8 　　月　　 9　　日
　　　　　　　　　刑事第十四庭  審判長法　官　周紹武
　　　　　　　　　
　　　　　　　　　                    法  官  蕭雅毓
　　　　　　　　　
　　　　　　　　　                    法  官  林岳葳
以上正本證明與原本無異
如不服本判決應於收受本判後20日內向本院提出上訴書狀，並應
敘述具體理由。其未敘述上訴理由者，應於上訴期間屆滿後20日
內向本院補提理由書狀（均須按他造當事人之人數附繕本）「切
勿逕送上級法院」。
  　　　　　　　　　　　　　　　      書記官　黃得勝
中　　華　　民　　國　　111 　年　　8 　　月　　 9　　日